【裁判字號】    88,訴,393
【裁判日期】    900119
【裁判案由】    貪污等
【裁判全文】
臺灣花蓮地方法院刑事判決                          八十八年度訴字第三九三號
    公  訴  人  臺灣花蓮地方法院檢察署檢察官
    被      告  己○○
    選任辯護人  簡燦賢
                陳正忠
    被      告  寅○○
    選任辯護人  陳正忠
    被      告  丁○○
    選任辯護人  簡燦賢
    被      告  甲○○
    選任辯護人  葉源龍
    被      告  癸○○
    被      告  辛○○
    被      告  丙○○
    被      告  乙○○
    被      告  子○○
    被      告  壬○○
    被      告  庚○○
    右七人共同
    選任辯護人  曾泰源
    被      告  辰○○
    選任辯護人  葉源龍
    被      告  巳○○
    指定辯護人  本院公設辯護人戊○
    被      告  丑○○
右列被告因違反貪污治罪條例等案件，經檢察官提起公訴（八十八年度偵字第一九二
九號），本院判決如左︰
    主  文
己○○、寅○○、丁○○、甲○○、癸○○、辛○○、丙○○、乙○○、子○○、壬○○、庚○○、辰○○、巳○○均無罪。
丑○○部分公訴不受理。
    理  由
壹、無罪部分：
一、公訴意旨略以：被告己○○現為花蓮縣豐濱鄉鄉長，寅○○為豐濱鄉公所秘書，
    丁○○為民政課課長，甲○○係民政課課員，負責承辦該鄉垃圾場用地尋覓及徵
    收作業相關業務。辰○○為主計員，癸○○係豐濱鄉鄉民代表會前任及現任（第
    十六屆）主席，丙○○為現任代表會副主席，丑○○（已死亡）為前任副主席，
    ，庚○○為該代表會秘書，辛○○、乙○○、子○○、壬○○均為現任鄉民代表
    ，均係依法令從事於公務之人員，巳○○則為花蓮縣吉安鄉鄉民，上述人等共同
    基於圖私人不法利益之犯意聯絡，對於豐濱鄉公所自民國（下同）八十五年一月
    間起，即預定購置之垃圾場用地，明知該鄉尚有其他大面積之公有地（例如豐濱
    鄉○○段第一一三六號、第一一三七號、第一一三八號土地）可供辦理無償撥用
    而取得所需用地，亦可依審計法施行細則第四十九條、機關營繕工程及購置定製
    變賣財物稽察條例（以下簡稱：稽察條例）第十一條等相關規定，進行公開徵選
    ，惟均未依前述規定辦理，即逕行指定購買巳○○甫於八十五年九月廿六日，以
    新台幣（下同）五十萬一千元自本院民事執行處公告拍定之坐落豐濱鄉○○段第
    五０三之四地號土地（以下簡稱：系爭土地）。豐濱鄉公所為規避違法購地責任
    ，向該代表會提交並無意義之價購提案，主席癸○○明知該採購案有違公開徵選
    程序且不屬鄉民代表會權限，竟通過議決，再由鄉民代表辛○○、丑○○、丙○○等出名佯為議價，己○○、寅○○、丁○○等明知該鄉公所並未進行議價，亦
    無任何正式議價紀錄，且鄉民代表會未就議價結果正式議決或函告豐濱鄉公所，
    竟諉稱依代表會意見，簽定以五百廿三萬七千四百元向巳○○購買上揭土地，並
    由豐濱鄉公所支付土地增值稅之同意書，而後逕自委任劉靜芳（原任職於鳳林地
    政事務所，已轉任花蓮縣政府民政局山地經建課課員，其涉嫌違反稅捐稽法罪嫌
    ，另行處分不起訴）、邱雪鳳（其時任職於中時旅行社，擔任業務助理一職，涉
    嫌違反稅捐稽徵法罪嫌，亦另行處分不起訴）處理前述土地買賣過戶事宜，於八
    十六年四月廿四日，與巳○○完成該筆土地之締約事宜。豐濱鄉公所主計員辰○○、業務承辦人甲○○、課長丁○○、秘書寅○○、鄉長己○○均明知該採購案
    於法不合，竟仍陸續簽發公庫支票，使巳○○得以順利領取前述購地款項，獲利
    高達四百七十三萬六千四百元（0000000－000000＝000000
    0）（起訴書計算錯誤，誤載為四百二十六萬四千七百四十元）。迄八十七年五
    月間，監察院審計部臺灣省花蓮縣審計室（以下簡稱：花蓮縣審計室）對本購地
    案進行調查，而形諸於報端，始查獲上情，因認被告被告己○○、寅○○、丁○○、甲○○、癸○○、辛○○、丙○○、乙○○、子○○、壬○○、庚○○、辰
    ○○、巳○○等人均涉犯貪污治罪條例第六條第一項第四款、刑法第二百十條、
    第二百十一條、第二百十三條、第二百十六條之罪嫌等語。
二、按犯罪事實應依證據認定之，無證據不得推定其犯罪事實；又不能證明被告犯罪
    者，應諭知被告無罪之判決，刑事訴訟法第一百五十四條、第三百零一條第一項
    分別定有明文。又被告之自白，不得作為有罪判決之唯一證據，仍應調查其他必
    要之證據，以察其是否與事實相符，刑事訴訟法第一百五十六條第二項明文可參
    。再按事實之認定，應憑證據，如未能發現相當證據，或證據不足以證明，自不
    能以推測或擬制之方法，為裁判基礎（最高法院四十年台上字第八六號判例參照
    ）。復查認定不利於被告之事實，須依積極證據，苟積極證據不足為不利於被告
    事實認定時，即應為有利於被告之認定，更不必有何有利之證據（最高法院三十
    年上字第八一六號判例）；而所謂「積極證據足以為不利被告事實之認定」係指
    據為訴訟上證明之全盤證據資料，在客觀上已達於通常一般之人均不致於有所懷
    疑，而得確信被告確曾犯罪之程度，若未達到此一程度，而有合理懷疑之存在時
    ，即無從為有罪之認定（最高法院七十六年台上字第四九八六號判例）。
三、本件公訴人認被告己○○、寅○○、丁○○、甲○○、癸○○、辛○○、丙○○
    、乙○○、子○○、壬○○、庚○○、辰○○、巳○○等人（以下簡稱：被告己○○等人）均涉犯上揭犯行，無非以被告等人均坦承有買賣系爭土地，且本件購
    地案前確未進行公開徵選程序，亦未向國有財產局等公有土地管理機關辦理其他
    公有地撥用手續，而豐濱鄉代表會亦反常地指定土地進行議價。再者，本案係花
    蓮縣主計室主動發覺，而前述審計法及其施行細則、稽查條例等法規，係政府各
    機關會計人員之應有專業知識，被告辰○○辯稱其不懂該法規，係事後卸責之詞
    。又檢察官曾親赴系爭土地現場履勘，系爭土地係位於花蓮縣豐濱鄉八里灣溪畔
    環流丘上，坐落豐濱村前往八里灣部落產業道路旁，臨溪側為斷崖陡降，並遭溪
    水沖蝕中，溪畔尚有農田分布，有勘驗筆錄、現場平面、空照相片等在卷可參，
    系爭土地是否適宜作為垃圾場用地，顯有疑義。況鄰近之處尚有其他公有土地可
    供辦理撥用，倘不適宜做為垃圾場用地，若以本案之高價招募，欲覓得用地終非
    難事，被告等人竟以堆置垃圾於道路旁，藉激起民怨以獲得高價購地之民意背書
    ，而進行此鉅額圖利弊端，其等諉稱覓地困難云云，實不足採。此外，復有花蓮
    縣審計室、花蓮縣政府及豐濱鄉公所處理本案之相關資料等在卷足憑，被告等人
    所辯均不足採信等為其論據。訊據被告己○○等人均堅詞否認涉犯上述犯行，茲
    就被告己○○等人所辯及其等辯護人（含指定辯護人）所為之辯護意旨臚列如下
    ：
（一）、被告己○○辯稱：為豐濱鄉民尋找適當之垃圾場係伊競選政見之一，亦為鄉
        民迫切之需要，多年來一直找不到適當之土地，雖然有經過徵選多筆土地，
        但都不適合。系爭土地係辛○○代表所告知，在公所提案前，伊有和多位鄉
        民代表至現場看過，覺得非常適合做為垃圾場，在八十六年三月二十日代表
        會開會當天，鄉公所、代表會和地主巳○○共同就系爭土地討價還價，終以
        一分地三十五萬元成交，後來就由民政課去辦理簽約、付款、過戶事宜，伊
        並不認識巳○○，本來也不知道巳○○有這筆土地，附近有另外三筆土地有
        請民政課派員前往調查，不過因為都很陡峭，且有人在上面種植作物，不太
        適合而作罷，伊確實是為了鄉民的利益才會購買系爭土地，並無偽造文書及
        圖利他人之行為等語。其選任辯護人為其辯護略稱：１、豐濱鄉公所進行公
        開徵選垃圾掩埋場用地，不下十餘件，或因補償問題；或因地價太高；或因
        坡度太陡、土質鬆軟、距離河流太近等條件不合而作罷，不一而足，公訴人
        指稱被告己○○未公開徵選云云，尚有誤會。２、另系爭土地在洽購之前，
        原擬租用，在撰妥租約之後，卻遭地主巳○○反悔，以致未能達成簽（租）
        約手續，而無法取得使用，有八十六年一月三十日豐濱鄉鄉民代表會議事錄
        影本及土地租賃契約書可考。迨同年三月間，被告己○○不得已才向代表會
        提案購置該地，並於同年三月二十一日經代表會議決通過，每分地三十五萬
        元計價，共五百二十三萬七千四百元，只因紀錄人員漏記該項議定之價購金
        額，引發本案訟累，洵屬冤枉。３、垃圾掩埋場用地之購置，為一般買賣，
        被告係鑑於鄰地（五０三之五地號）開價每分地八十萬元之高價、又不肯減
        價之情形下，始覓得較便宜之系爭土地，其價格議定，又經代表會議決，殊
        不能以議定之價格高出公告現值、或地主以低價拍賣取得該地，即率認為圖
        利於地主。４、被告己○○將本件所購土地案，送件至花蓮縣政府審計室，
        被發覺未檢具鄉民代表會決議紀錄，經向代表會查詢、索取該項購地案議決
        當日之會議紀錄，始發現疏漏記該次已獲議決之購地金額，被告己○○當然
        要求代表會補正，而由代表會作成追認議決文書，代表會代表們有此義務，
        也有此職權，而身為鄉長之被告己○○，亦基於行政權之行使，何有偽造文
        書之可言？
（二）、被告寅○○辯稱：系爭土地價購案伊是監督，而由民政課主辦。購地設置垃
        圾場是鄉長的競選政見之一，鄉長經常在村民大會及代表會請各界幫忙尋找
        合適土地，但是因為業務疏失都沒有紀錄。後來是熱心的代表幫忙找尋到系
        爭土地。伊並不認識巳○○，在購買系爭土地之前，伊也不知道鄰近有相關
        公有地可供撥用，伊並沒有圖利巳○○和偽造文書等行為等語。其選任辯護
        人為其辯護內容同被告己○○部分所述。
（三）、被告丁○○辯稱：豐濱鄉公所從七十六年起就有公開徵選垃圾場用地，但都
        沒有找到合適之土地。且同地段雖有一一三六、一一三七、一一三八地號公
        有土地，不過這三筆公有土地周邊有懸崖，不適合做垃圾場，本來就不予以
        考慮。另地主巳○○不是伊找的，當時伊不認識巳○○。伊到代表會與會時
        ，代表會於會議中已經和地主巳○○約定這個價格，鄉公所只能夠執行這個
        決議案，並沒有主動表示價格高低的權利。也沒有注意到這個價格是否合理
        等語。其選任辯護人為其辯護內容同被告己○○部分所述。
（四）、被告甲○○辯稱：伊當時剛分發到豐濱鄉公所實習中，對於系爭購地案有無
        依照相關規定公開招標程序伊並不清楚等語。其選任辯護人為其辯護稱：本
        件垃圾場用地，係經多年之尋覓比較參酌之結果始定案，並非可依廠商之投
      標或比價處理，而出售垃圾場用地之地主亦非廠商，由此可見，本件價購垃
        圾場用地，並無前審計法施行細則第四十九條（業已刪除）適用之餘地。況
        本件購地金額僅五百廿三萬七千四百元，亦不必依稽察條例第十一條規定，
        徵得審計機關之同意。且系爭土地購地價格亦非被告甲○○之基層職員所得
        置喙，況被告甲○○與地主巳○○素昧平生，衡情殊無故意圖利巳○○之可
        能，且未參與議價之過程，遍查全卷，查無圖利巳○○之任何具體證據。此
        外，被告甲○○於八十六年一月廿八日分發至豐濱鄉公所擔任村幹事，八十
        六年七月廿七日訓練期滿成續及格始生效，其考試及格日期已在豐濱鄉公所
        向同案被告巳○○購地之後，因初次接觸本業務，所以有此疏失，並無故意
        違法之意等語。
（五）、被告癸○○辯稱：代表會依地方自治法規定，有審議本件購地案之職權。系
        爭購地案並非由代表會主導向巳○○購買土地，而是由豐濱鄉公所將這個提
        案送到代表會來審議。代表會在審議時，巳○○有來代表會旁聽，當時有代
        表和巳○○聯繫價格並殺價，並沒有注意到系爭土地是否有無依照相關規定
        辦理等語。其選任辯護人為其辯護稱：豐濱鄉急需垃圾掩埋場，早於八十年
        五月第十四屆第二次定期會就討論至今，由此可見垃圾掩埋場對該鄉而言係
        非常急迫需要的。復因民眾多年抗爭，對於掩埋場設置地點，多年懸而未能
        決定。依據台灣省各鄉鎮市民代表會組織規程準則第四章職權第六項規定，
        代表有職權審議。且查，系爭購地案豐濱鄉代表會於八十六年三月廿四日以
        豐代會字第０四七號函答覆鄉公所，代表們確實在大會中議決以一分地三十
        五萬同意鄉公所購地，同有多人可証，並非未曾議價，並有會議紀錄登載『
        通過鄉公所購置豐濱段五０三之四號土地，以為垃圾衛生掩埋場用地，鄉公
        所亦希望代表同意價購款項預先墊付，俟環保署補助款核下再轉正』，可資
        証明，確有議決之事，而檢察官所認定，無議決乙事，顯屬誤會。迄至八十
        七年七月六日所民創字第五一三０豐濱鄉公所行文代表會提供與地主當面議
        定價格詳細會議紀錄，代表會庚○○由被告指示於八十七年七月八日豐代會
        字第一一二號發函通知代表召開會議，而代表會代表認為，前既經議決通過
        一分地三十五萬元同意價購，經鄉公所承辦，審計室審核，未表示有何違法
        之指示。且代表會曾於八十五年十一月廿六日下村考察垃圾掩埋場預定地，
        故正式作出『本會全體代表會同鄉公所人員會勘該筆土地後於第十一次臨時
        會（八十六年三月二十一日）議決通過鄉公所與地主以每分地三十五萬元整
        價購，並請鄉公所依法辦理』，此為事實真相，則被告等嗣後之追認行為，
        誠欠缺違法性之認識及故意。
（六）、被告辛○○辯稱：原來在豐濱鄉小港地方有一塊非法的垃圾場，垃圾已倒很
        久了，鄉民一直希望有一塊倒垃圾地方，那是在以前就存在的問題，鄉長選
        舉時也把他列為政見，在八十三年八月間伊當選代表後，就調閱以前鄉民向
        代表會提供合適場地的資料，結果都沒有覺得合適的土地，後來看了很久，
        終於找到系爭土地很合適，之後也找了其他代表和豐濱鄉公所民政課課長等
        人去看這塊地，看了之後認為這塊地還可以，伊就在八十五年底去調那塊地
        的謄本，查到地主為巳○○，伊就直接和巳○○聯絡，問他系爭土地是否他
        的，再問他是否要承租，他再反問伊要租來做什麼，伊說要做豐濱鄉的垃圾
        場，他原來說好，並請他當面說條件，剛好在八十六年三月有提案，伊在之
        前就先跟豐濱鄉公所講叫他們在這次會議提案過來，他們就在八十六年三月
        十三日函文代表會正式提案，代表會在八十六年三月二十日審議這個提案，
        在這天地主巳○○有到代表會來談租賃條件，由伊負責和他談，他當時考慮
        到終止租賃後，土地價值會減損，就反悔不租了，說用賣的好了，伊並沒查
        這筆土地市價，在開會休息時間我和豐濱鄉公所列席主管及其他代表，就問
        他要賣什麼條件，他說一分地要賣四十萬元，伊就說那有這個價錢，這麼貴
        。後來雙方討價還價他同意一分地以三十五萬元價格出售，會議中有審議這
        個案子後來也經過代表會決議通過。通過之後函覆豐濱鄉公所依法簽約處理
        ，伊並沒有圖利巳○○等語。其選任辯護人為其辯護之內容如被告癸○○部
        分所述。
（七）、被告丙○○、乙○○、子○○、壬○○均辯稱：伊等並不認識巳○○，系爭
        購地案有無依照相關規定辦理乃係豐濱鄉公所行政內部流程，伊等並不瞭解
        ，伊等也沒有圖利巳○○等語。其等選任辯護人為其辯護之內容亦同被告癸○○部分所述。
（八）、被告辰○○辯稱：伊擔任豐濱鄉公所主計工作，負責審核付款憑證、內部審
        核，伊剛接本案時因對於相關法律規定不是很瞭解，所以不知道要如何做，
        但伊並沒有圖利巳○○的行為等語。其選任辯護人為其辯護稱：本件垃圾場
        用地，係經多年之尋覓比較參酌之結果始定案，並非可依廠商之投標或比價
        處理，而出售垃圾場用地之地主亦非廠商，由此可見，本件價購垃圾場用地
        ，並無前審計法施行細則第四十九條（業已刪除）適用之餘地。況本件購地
        金額僅五百廿三萬七千四百元，亦不必依稽察條例第十一條規定，徵得審計
        機關之同意。且系爭土地購地價格亦非被告辰○○之基層職員所得置喙，況
        被告辰○○與地主巳○○素昧平生，衡情殊無故意圖利巳○○之可能，且未
        參與議價之過程，遍查全卷，查無圖利巳○○之任何具體證據。此外，被告
        辰○○則係參加八十四特種考試台灣省基層人員考試，八十五年一月廿九日
        分發至豐濱鄉公所擔任主計員，八十六年一月廿九日考試及格生效，八十六
        年一月卅日合格實授，而各級主計主辦人員對各該管上級主辦人員負責，並
        依法受所在機關長官之指揮，主計機構人員設置管理管例第二十三條復定有
    明文。被告既奉派為豐濱鄉公所主計員，其機關長官即為同案被告己○○，
        其聽命機關長官之指揮辦事，查無任何證據足以證明其有圖利同案被告巳○○之行為，被告辰○○係因年資尚淺之作業疏失，並無違法意圖。
（九）、被告庚○○辯稱：伊只是代表會的職員，純粹做紀錄之工作，也不認識巳○○，怎會有圖利巳○○之行為等語。其選任辯護人為其辯護稱：於八十六年
        三月二十一日豐濱鄉代表大會召開第十一次臨時會，由鄉長己○○提案，購
        置系爭土地，作為垃圾掩埋場用地，並正式於會中討論，經過代表議決而通
        過以一分地三十五萬元之價格購置該地，依被告之記憶，鄉公所、地主與代
        表們確實經研議，達成以一分地三十五萬元購買之，並提經議決代表會同意
        由鄉公所以上開價格購之，而因經代表討論，而鄉公所人員亦在場，而亦允
        諾以該價格買受，遂經代表們同意由鄉公所以上開價格購置之，此得由是日
        對於討論提案之紀錄『通過鄉公所購買豐濱段五０三之四號土地，以為垃圾
        衛生掩埋場用地，鄉公所亦希望代表會同意價購預先墊付，俟環保署補助款
        核下再轉正』可資証明，確有此事，僅因被告於斯時認為，因鄉公所之提案
        是要代表會同意價購該筆土地，並未寫明價格，而斯時鄉公所與地主雖同意
        土地價金，並經決議通過，但被告認為，既然未於提案書面寫明價格多寡，
        始未在正式之會議內容記載『決議通過以一分地三十五萬元同意由鄉公所價
        購。』之紀錄，特此陳明。迄八十七年七月六日豐濱鄉公所行文鄉代表提供
        與地主當面議定價格之詳細會議紀錄，被告即依照主管之指示，於八十七年
        七月八日發函通知召集代表會，在會前被告告以上開未於會議紀錄內載明之
        原委，而代表們即認為，是日既為當面之提案而經議定之價格，且通過購買
        上開土地之決議，不因未載明以『一分地三十五萬元同意價購』而認定，未
        通過垃圾掩埋場之決議，於是再依是日代表開會通過之決議，被告依會議內
        容，正式作出『本會全體代表會同鄉公所人員會勘該筆土地後，於第十一次
        臨時會（八十六年三月二十一日）議決通過鄉公所與地主以每分地參拾伍萬
        元整價購，並請鄉公所依法辦理』，此為整件事發經過之供述。但被告僅為
        豐濱鄉代表大會之職員，於代表開會之時在旁紀錄，並不參與任何決議職權
，遑論對於議事內容有何權責，而關於鄉公所與地主之土地價購，乃至於，
        代表是否通過提案，均無法過問，易言之，被告僅依會議內容紀錄，不牽涉
        實體會議內容之判斷。但查，就八十六年三月二十一日之會議內容，被告因
        己主觀之思考，認為既然『鄉公所提案中』未提及價購金額乙事，雖於會議
        地主與代表及鄉公所人員議價結果，旋由代表們同意以三十五萬元一分價購
        ，作成決議，而未予登載，僅就通過價購之事實加以記載，顯僅因對於代表
        決議通過價格金額漏未紀錄，核與公務員明知不實之事項登載職務上之故意
        登載不實罪責，構成要件不符；另因嗣鄉公所以昔時既已於代表通過價購及
        金額之實，要求提供詳細會議紀錄，但因被告前之漏載無法提出詳細內容供
        鄉公所送審核，而在代表會之指示下，函請代表們再召開會議，並於代表們
        開會結果，由代表們議決追認上開八十六年三月二十一日之會議，有價金價
        購之實，實與八十六年三月二十一日議決內容無訛，實質上更無登載不實，
        且形式上，被告於本次八十七年七月十日之會議，係依代表們所下之結論記
        載，實際上亦與公務員登載不實罪有間。
（十）、被告巳○○辯稱：系爭土地是伊向法院標購的，起初豐濱鄉代表會鄉民代表
        打電話與伊說要承租該筆土地做為垃圾場之用，伊深怕到時候返還這筆土地
        就沒有價值，乃向他們表示要用賣的，那時候代表會在開會，他們請伊到代
        表會由一位頭髮白白的代表和伊談價錢，伊開價每分地四十萬元，後來經過
        殺價以每分地三十五萬元成交，因為系爭土地鄰近土地的交易價格就是這麼
        高，伊當然可以賣這樣的價格等語。其指定辯護人為其辯護稱：被告巳○○
        並無公務員身份，而依公訴意旨，被告巳○○係其他具有公務員身份之共同
        被告圖利之對象，尚不能依公務員圖利罪之共犯論擬。且八十七年七月十日
        之會議中，該鄉鄉民代表確有追認「於第十一次臨時大會，議決通過鄉公所
        以每分地三十五萬元價購該筆土地」，該次會議紀錄係據實製作，會議中鄉
        民代表之行為雖有不當，但是會議紀錄難認「不實」。又會議紀錄並非被告
        巳○○製作，被告又非該次會議出席人員，縱認他人之行為構成該罪，亦無
        證據可認被告與其等有犯意之聯絡。
四、經查：
（一）、公訴人認豐濱鄉公所向被告巳○○價購系爭土地並未進行公開徵選程序，實
        有違反審計法施行細則第四十九條、稽察條例第十一條等相關規定等語，容
        有誤會，蓋：
  １、被告等曾於本案偵查中提出「公用勘選垃圾場用地過程一覽表」（見本院一卷
      第四四頁），做為勘選過程之辯解，且查被告所屬之豐濱鄉公所著手尋覓垃圾
      掩埋場用地，除上開一覽表所示外，另更早則在(1)七十七年六月九日，即曾會
      勘鄉內林班地，因種種環境條件不合而作罷，有林班地會勘函件足核（見本院
      卷第四十五頁）(2)迨八十年間，豐濱鄉鄉公所民政課亦向鄉民代表會報告稱：
      垃圾處理場看了十五個地方，有八十年、八十二年，豐濱鄉代表會開會催辦之
      議事錄可參（見本院卷第七十四頁至第八十五頁）。(3)八十二年間，由被告丙○○提供新社段第八四九號土地，勘選垃圾場用地。(4)八十四年、八十五年由
      卓聖諒提供豐濱段第一二八一、一三０三、一三０四之一號等土地；(5)八十五
      年間，由被告丑○○提供丁子漏土地；(6)八十五年豐濱鄉鄉公所自覓靜浦段第
      一０七九號土地；(7)八十五年，由卓聖諒提供豐濱段第一二九三號土地；(8)八
      十六年，由李定芳提供豐仁段第九三三號土地（以上(3)至(8)為上述一覽表所列
      ，相關資料附於本院一卷第四十九至第七十三頁）。綜上，被告所屬豐濱鄉公
      所進行公開徵選垃圾掩埋場用地，不下十餘件，或因補償問題；或因地價太高
      ；或因坡度太陡、土質鬆軟、距離河流太近等條件不合而作罷，從而公訴人指
      稱：被告等未公開徵選云云，尚有誤會。
  ２、審計法施行細則第四十九條規定：「各機關依據法定預算購置房地產，經依所
      需條件公開徵求勘選認定適合需要者，於徵得審計機關同意後，得參照政府公
      定或評定價格，或附近買賣實例及其他徵信資料議價辦理」，而本條規定業經
      監察院於八十八年五月二十四日發佈院令刪除，同年五月二十七日施行。另稽
      察條例第十一條規定：「凡營繕工程及購置、定製、變賣財物之招標或比價，
      須有三家以上廠商之投標，方得開標，二家以上廠商之開具價單，方得比價。
      但有左列情形之一者得改用議價辦理之；其價款在一定金額以上者，應先列舉
      事實，敘明理由，徵得審計機關之同意：一、營繕工程及定製財物，在同一地
      區內，經調查僅有一家廠商符合規定招標標準者。二、購置財物，在同一地區
      內，經調查僅有一家廠商出售，或無完全相同之規範可資比較者。三、購置、
      定製財物，係屬專利品，或獨家製造，或國內試驗製造，或原廠牌之配件，不
      能以他項財物替代者。四、經連續辦理比價兩次，僅有一家參加者。五、各機
      關相互間或各機關與外國政府或國際組織間買賣或交換物資、原料、器材及房
      地產者。六、公有房地產，經審計機關同意，不能招標比價，得參照公定價格
      讓售者。七、公有事業機關或公有營業機關，確因營業需要，必須指定地區購
      置房地產作為營業之用者。八、船舶歲修待檢者。九、一次所需財物，雖有數
      家可資供應，但無一家能全部供應者。一○、軍事機關購置財物，經國防部核
      定指廠訂貨、實驗訂貨、試驗製造或停工、停航待料之急需軍品者」，而稽察
      條例亦於八十八年六月二日經立法院決議廢止，稽諸上揭審計法施行細則第四
      十九條、稽察條例第十一條規定，均屬於機關營繕工程及購置定製財物之「招
      標方式程序」，相關「招標方式」程序之規定，亦規範於稽察條例第六條、第
      七條、及審計法第四十六條、第四十七條、第四十八條、及各機關辦理公有建
      築物作業要點第十七點等規定，所謂「招標」（ＩＮＶＩＴＡＴＩＯＮ  ＴＯ
      ＴＥＮＤＥＲ）係招標機關（即招標人）以簽訂採購契約（包括工程、財物及
      勞務）為目的，邀約廠商（即投標人）前來投標之意思表示，其性質屬於「要
      約引誘」，廠商依招標之規定，參與投標（ＴＥＮＤＥＲ）以爭取合約之簽訂
      ，性質屬於「要約」，而招標機關選定廠商之過程，謂之「決標」，其性質屬
      於「承諾」，上開採購過程在法律上之性質類似「拍賣」，二者同為「以競爭
      價格之方法」來締結契約，惟政府機關辦理採購，其財源來自人民納稅，因此
      ，資源使用有限，又須符合最大效益，故採購程序必須符合「競爭機制」，使
      有興趣之廠商皆有參與投標之機會，促使政府機關對於採購追求效率，並確保
      採購品質，以為高品質之公共建設，與一般民事法律關係之「契約自由原則」
      仍有不同（參見侯志融撰寫「政府採購法有關防弊措施之研究」一文第二十九
      頁）。
  ３、因各地方機關為處理轄區內垃圾問題亟需設置垃圾掩埋場或焚化爐，而處在環
      保意識漸漸高漲之今日，一般人民均不願讓垃圾掩埋場或焚化爐設在自家附近
      ，相對的使地方機關對於垃圾掩埋場或設置焚化爐之用地取得，常因附近居民
      之抗爭或不符合相關權責機關之評估而發生困難（地主會因地方居民之強烈反
      彈而多所考慮是否價賣土地作為垃圾掩埋場或焚化爐用地），顯非如一般購置
      房地產具有多方選擇性之便利；且垃圾衛生掩埋場用地係屬於「特定目的事業
      用地」（台灣省非都市土地變更編定執行要點第十點第十一項參照），而非屬
      於一般所稱之「房地產」，其位置之選擇必須符合各項環境保護及水土保持等
      相關規定，且須顧及一般民眾對於垃圾場之排斥心理，垃圾場用地之取得並非
      可依廠商之投標或比價處理，無法遵循政府採購程序必須符合「競爭機制」之
      原則，故其並無法以「招標」方式來取得垃圾場用地，若以招標方式比價，恐
      引起無謂之抗爭情事，影響甚大。而廢止前之審計法施行細則第四十九條、稽
      察條例第十一條規定既均係規範政府機關營繕工程及購置、定製、變賣財物之
      「招標方式」程序，業如前述，則本件價購垃圾掩埋場用地，係經豐濱鄉公所
      多年來經過相關權責單位評估及比較參酌且經豐濱鄉村民排斥心理之抗爭結果
      始定案，稽諸上述，應無上揭規定以「招標方式」來取得用地之適用，故公訴
      人認豐濱鄉公所向被告巳○○價購系爭土地並未進行公開徵選程序，實有違反
  審計法施行細則第四十九條、稽察條例第十一條等相關規定等語，誠屬誤會。
（二）、系爭五０三之四號土地，原係由豐濱鄉公所於八十五年底與同案被告即地主
        巳○○洽談以租賃方式作為豐濱鄉公所之垃圾掩埋場（租賃期間自八十五年
        十一月一日起至八十七年十月三十一日止，租金一年為新台幣二十萬元），
        此有尚未完成簽約之土地租賃契約書影本一份附於本院一卷第一四四頁可稽
        ，且此一垃圾場用地租賃案亦經豐濱鄉公所於八十六年一月三十一日提案至
        豐濱鄉代表會第三次會議議決通過（內容為：通過本鄉垃圾場用地租賃契約
        乙案，以利本鄉垃圾傾倒及維護環保衛生），亦有豐濱鄉代表會第十五屆第
        十次臨時大會議事錄附於本院一卷第一四０至第一四三頁可查。而據被告巳
        ○○供稱「我原來在豐濱鄉有一筆土地，後來豐濱鄉代表會鄉民代表有人打
        電話給我說要承租系爭土地做為垃圾場用地，我怕他們到時候還我這筆土地
        就沒有價值了，所以我就跟他們表示要用賣的，那時候代表會在開會期間，
        他們請我到代表會由一位頭髮白白的代表和我談價錢，我開價一分地四十萬
        元，他們殺價後我同意以一分地三十五萬元成交」等語（見本院八十九年七
        月十八日訊問被告筆錄），顯見本件垃圾場用地租賃契約之所以未能完成簽
        約，乃係地主巳○○深恐系爭土地出租與豐濱鄉公所做為垃圾掩埋場使用後
        ，會因而減損系爭土地之交易價值，故巳○○事後乃反悔不租，而向豐濱鄉
        公所表示欲以每分地四十萬元之價格出售，嗣經豐濱鄉公所相關人員與豐濱
        鄉代表會諸代表在八十六年三月二十一日代表會開會時共同向被告巳○○討
        價還價結果，始達成以每分地三十五萬元價購之合意。足證豐濱鄉公所並非
        逕行指定購買巳○○所有系爭土地，是公訴人認被告等人並未進行公開徵選
        ，即逕行指定購買巳○○所有系爭土地，圖利巳○○等語，亦屬率斷。
（三）、公訴人另以系爭土地係位於八里灣溪畔環流丘上，坐落豐濱村前往八里灣部
        落產業道路旁，臨溪側為斷崖陡降，並遭溪水侵蝕中，溪畔尚有農田分布，
        該處是否適宜做為垃圾場用地，顯有疑義？且被告等人明知該鄉尚有其他大
        面積之公有地（例如豐濱鄉○○段第一一三六號、第一一三七號、第一一三
        八號土地）可供辦理無償撥用而取得所需垃圾場用地，竟捨之而以高價向被
    告巳○○價購系爭土地，認此亦為被告等人圖利巳○○之證據。惟查：
  １、經本院前往系爭土地附近履勘結果，發現豐濱段一一三六號土地位於同地段五
      ０三之四、五０三之五地號土地之後方，乃係為七十至八十度之山坡地，上面
      雜草叢生，有些許樹木，其上並種植桂竹與梧桐木。另豐濱鄉○○段一一三七
      號土地亦為七十至八十度之斜度坡地，下面緊鄰豐濱鄉八里灣溪，部分土地已
      為八里灣溪所沖刷。而豐濱段一一三八號土地約零點五公頃，屬於山坡地位於
      山坡處，上面雜草叢生。系爭五０四之一地號土地地形平坦，上有雜草、礫石
      ，東側有一一三七地號土地（緊鄰八里灣溪），南側有一一三八地號土地，西
      側與一一三六地號土地相鄰，旁有產業道路相通，此有本院八十九年八月三日
      勘驗筆錄可稽，亦有現場照片、鳳林地政事務所土地複丈成果圖一份附卷可查
      。經查該一一三六、一一三七、一一三八地號三筆土地均為七十至八十度陡峭
      之坡地，並不適合作為垃圾場用地之使用。反觀系爭五０四之一地號土地緊臨
      前往豐濱鄉八里灣部落之產業道路旁，為一獨立山谷漥地，既有產業道路相通
      ，亦無他人種植作物，換言之，即無再行徵收土地、補償農作物損失、興建聯
      外交通道路之必要，無論對於興建垃圾掩埋場經費之樽節、興建速度之提升、
      減低對於觀光事業之衝擊等考量，應為豐濱鄉公所優先選擇之對象。且於八十
      六年六月六日豐濱鄉公所會同交通部觀光局東部海岸國家風景管理處、台灣省
      農林廳、台灣省環保處、花蓮縣政府建設局、民政局等相關權責機關，共同詳
      細會勘系爭土地，各該權責機關也紛對此地表達意見，在諸意見彙集後並無任
      何反對之議，此有會勘記錄乙份附卷可稽（附於本院一卷第二七五至第二七七
      頁）。嗣台灣省政府農林廳並就該預定興建垃圾掩埋場之系爭土地，於八十六
      年六月十二日以（八六）林政字第一五九○二號函覆花蓮縣環保局函中載明：
      「本案用地花蓮縣豐濱鄉○○段五０三之四地號一筆土地面積一公頃四九六四
      ，係巳○○之私有土地，並經核對非屬於保安林地，查其編定使用種類係屬（
      山）風景區林業用地，經會勘實地，位於鄉公所之西方一點五公里處，海拔高
      約五十至七十公尺之間，地形平緩，現場為石礫草生地，無種植林木，適合設
      置垃圾掩埋場，本案用地除應取得土地所有權人之同意及取得台灣省旅遊事業
  管理局之同意外，如經貴局及省環保處審查符合『台灣省垃圾處理使用農林土
      地處理要點』之規定，且其設置對國土保安、水土保持、水源涵養等均無影響
      ，本局同意依『非都市土地使用管制規則』第六條附表一之規定，容許作為垃
      圾場用地」等語，此有該局函文一份附於本院一卷第二七八至第二八０頁可查
      。且台灣省政府環境保護處也於八十六年六月十八日以（八六）環四字第四二
      四三一號函覆花蓮縣環保局，函載：「該用地邊緣一百公尺範圍內無人居住，
      合於『廢棄物清理法台灣省施行細則』第八條規定。本案如經妥善規劃，設置
      二次公害污染防治設施及後續營運管理妥適，地點尚屬適宜」等語，此亦有該
      處函文附於本院一卷第二八一至二八三頁可稽。綜上足資證明系爭土地之地理
      環境及所在位置業經相關權責單位評估認為適合做為垃圾場用地，因此公訴人
      認系爭土地臨溪側為斷崖陡降，並遭溪水侵蝕中，溪畔尚有農田分布，顯屬錯
      誤勘驗所致，蓋公訴人所指之土地應係指同地段第一一三七地號土地而言，其
      誤認系爭土地之坐落，並忽略相關權責單位就系爭土地是否適合做為垃圾掩埋
      場之評估意見，而遽認系爭土地並不適合作為垃圾掩埋場用地等語，容有謬誤
      之處。
  ２、另上揭豐濱段第一一三六號、一一三七號土地，於五十四年間，即已放租予私
      人作為耕作之用，其中第一一三六號放租予豐濱鄉民陳煥耀，陳某於該土地上
      栽種梧桐、桂竹等高經濟價值林木，若強取得撥用，單就補償已所費不貲，遑
      論除卻其承租權所應支付之權利金等。另第一一三七號土地，亦於五十四年間
      即放租予豐濱鄉民陳耀雄，上揭兩筆土地，承租期限已逾三十年，現正由花蓮
      縣政府辦理公告放領中，俟八十九年八月份即將放領予前揭承租人承買，此有
      公地放領清冊乙份足徵（附於本院卷第二八四頁），亦無法向該財產管理機關
      辦理撥用。
  ３、綜上所述，同地段第一一三六號、第一一三七號、第一一三八號土地，係分佈
      在陡峭之山丘、高地之上，且面積、地形均呈狹小、窄長、其中一一三七地號
      土地，更是高聳、緊鄰八里灣溪岸邊，其土地每遭八里灣溪嚴重沖刷而流失，
      如何挖掘高聳之土石、棄置廢土，再作為垃圾掩埋場之使用？簡直就是愚公移
      山，利不及費，其所支出之成本，不知須多出本件價購土地所支出之價金數倍
      ，此外，又有百姓於其上種植作物須補償問題及有償撥用土地所須經費，上開
      三筆公有土地殊不能作為垃圾掩埋場使用，理甚明矣。反觀系爭土地地勢平坦
      ，位置適宜，又有產業道路可通，復經相關權責單位評估為適宜做為垃圾掩埋
      場用地，業如前述，則公訴人以系爭土地係位於八里灣溪畔環流丘上，座落豐
      濱村前往八里灣部落產業道路旁，臨溪側為斷崖陡降，並遭溪水侵蝕中，溪畔
      尚有農田分布，該處是否適宜做為垃圾場用地，顯有疑義？且被告等人明知該
      鄉尚有其他大面積之公有地（例如豐濱鄉○○段第一一三六號、第一一三七號
      、第一一三八號土地）可供辦理無償撥用而取得所需垃圾場用地，竟捨之而以
      高價向被告阿慶價購系爭土地，認此為被告等人圖利巳○○之證據，亦屬誤會
      。
（四）、關於豐濱鄉代表會對系爭土地採購案有無議決權限乙節，依據台灣省各鄉鎮
        市民代表會組織規程準則第四章「職權」第六項，得議決鄉（鎮、市）公所
        提案事項，且鄉鎮縣轄市民代表會，有議決鄉鎮縣轄市公所及鄉鎮縣轄市民
        代表提議事項之職權，代表會對鄉鎮公所提議事項，依法有議決之權，所謂
        『提議事項』法規並無列舉規定（此有台灣省各鄉鎮市民代表會組織規程準
        則附於本院二卷第九四頁可查）。另鄉鎮民代表會議決鄉鎮縣轄市公所及鄉
        鎮縣轄市民代表會組織規程第二十五條（業已修正為二十九條）規定職權範
        圍內事項，鄉鎮縣轄市公所應照執行。若非上開規定職權範圍內事項應屬「
        建議性質」，鄉鎮縣轄市公所應儘可能予以執行，如確實有困難，可敘明事
        實及理由，函覆鄉鎮縣轄市民代表會（台灣省政府七十年七月七日公函參照
        ，附於本院二卷第九四頁背面），故本件豐濱鄉公所於八十六年一月三十一
        日所為價購系爭土地送交豐濱鄉代表會議決之提案，依據上開規定，豐濱鄉
        鄉民代表為有職權審議，畢竟其『提議事項』法規並無列舉規定。又豐濱鄉
        鄉公所係屬行政單位，其欲採購系爭土地之提案理應依法定程序辦理，豐濱
        鄉代表無庸審酌豐濱鄉公所於提案前所踐行之程序為何，而公訴人於起訴書
        中指被告癸○○（豐濱鄉代表會主席）『明知採購土地案有違公開徵選程序
        ，且不屬鄉民代表權限』，稽諸上述，於豐濱鄉公所提案價購系爭土地前，
        代表會係民意機構，如何能得知豐濱鄉公所本次價購系爭土地之提案是否業
        已遵循相關規定及踐行相關程序辦理，且依據上揭省法規職權解釋令，鄉民
        代表會本有職權審議鄉公所之提案，是豐濱鄉代表會審議本件豐濱鄉公所所
        提價購系爭土地之提案，本屬於該代表會之法定職權，是公訴人認本件購地
        案不屬於豐濱鄉代表會之權限，竟予以議決通過價購等語，誠屬誤會。
（五）、公訴人另認豐濱鄉公所並未與巳○○進行議價程序，亦無任何正式議價紀錄
        ，且豐濱鄉代表會未就議價結果正式議決或函告豐濱鄉公所，竟由被告己○○等人諉稱依豐濱鄉代表會之意見，與巳○○簽訂購買系爭土地之買賣契約
        ，而認被告等人均涉犯刑法第二百十條、第二百十六條之偽造文書罪嫌。另
        豐濱鄉代表會之代表即被告癸○○等人均明知豐濱鄉代表會並未議決以每分
        地三十五萬元之價格向巳○○購買系爭土地之事項，竟於八十七年七月十日
        共同偽造決議內容為「本會全體代表會同鄉公所人員會勘該筆土地後，於第
        十一次臨時會（八十六年三月二十一日）議決通過鄉公所與地主以每分地三
        十五萬元整價購，並請鄉公所依法辦理」等語之追認會議紀錄，而認被告癸○○、庚○○、乙○○、壬○○、辛○○、子○○、丙○○等人另涉犯刑法
        第二百十一條、第二百十三條之罪嫌等語，均殊屬違誤，蓋：
  １、按刑法處罰偽造文書罪之主旨，所以保護文書之實質的真正，故不僅作成之名
      義人須出於虛捏或假冒，即文書之內容，亦必出於虛構，始負偽造之責任；另
      偽造私文書罪，除從事業務之人明知為不實之事項而登載於其業務上作成之文
      書外，以偽造他人名義之私文書為構成要件，若與作成文書名義人雙方通謀而
      制作虛偽之普通文書，究不構成偽造文書之罪，上訴人自訴被告於民國三十九
      年三月十九日，乘其所有財產被債權人施行拍賣心慌無主之機會，唆使偽造上
      訴人向被告借用砂糖九十包之借據，冀得就拍賣財產中參與分配，藉以維持上
      訴人家庭生活，上訴人誤信為真，遂允作成，此種情形，該被告僅係與上訴人
      通謀而制作虛偽之文書，尚難以偽造私文書罪相繩，分別為最高法院二十年上
      字第一０五０號判例、四十四年台上字第五七０號判例著有明文。第按刑法上
      處罰有形的偽造文書，非祇因其虛捏或冒用他人名義，而在於虛偽文書有害於
      公共信用及社會交往之安全，故必內容虛偽，方有發生如此妨害之可能，以保
      護文書之實質的真正。是刑法第二百十條至第二百十二條之所謂偽造文書，必
      須文書之名義人非屬真正，同時其內容亦復有欠真實，方為相當，此觀同法第
      二百十三條、第二百十五條就自己名義製作之文書而屬於無形之偽造特設處罰
      之規定，即足反證各該條規定以外之無形偽造，概在不罰之列，要無庸疑（最
      高法院六十九年度台上字第三一九一號判決要旨參照）。又刑法第二百十三條
      偽造公文書之罪，以公務員明知為不實之事項而登載於職務上所掌之公文書，
      及足以生損害於公眾或他人為構成要件，如公務員登載不實之事項，並非明知
      ，雖足以生損害於公眾或他人，亦不成立偽造公文書之罪，最高法院三十九年
      度上字第一八號判例亦著有明文。
  ２、經查豐濱鄉公所確實係以每分地三十五萬元之價格向被告巳○○購買系爭土地
      做為垃圾掩埋場用地，且此一價購系爭土地案亦經豐濱鄉代表會於八十六年三
      月二十一日議決通過之事實，已於理由（二）中論述甚明。而被告己○○代表
      豐濱鄉公所與被告即系爭土地所有權人巳○○簽訂系爭土地之不動產買賣契約
      書行為，其做成契約書之名義人本即非虛，且該契約書之內容亦非出於虛構，
      稽諸上揭最高法院判例意旨，尚難認被告己○○等人之行為該當於刑法第二百
      十六條、二百十條之（行使）偽造文書罪之構成要件，是公訴人此部分之認定
      殊有違誤之處。迄至八十七年七月六日豐濱鄉公所以所民創字第五一三０號函
      文豐濱鄉代表會提供與地主巳○○當面議定價格詳細會議紀錄（參見本院一卷
      第二一二頁），此時豐濱鄉代表會秘書即被告庚○○乃由被告癸○○指示於八
      十七年七月八日以豐代會字第一一二號發函通知豐濱鄉代表會各代表召開會議
      。此際所有豐濱鄉代表會之代表即被告癸○○等人皆認為豐濱鄉代表會前既曾
      於八十六年三月二十一日議決通過豐濱鄉公所以每分地三十五萬元之價格購買
      被告巳○○所有系爭土地之決議，且業已經豐濱鄉公所依照相關程序完成簽約
      並已給付價金取得系爭土地之所有權，乃於八十七年七月十日在豐濱鄉代表會
      召開「花蓮縣豐濱鄉民代表會商討本屆第十一次臨時會有關本鄉垃圾掩埋場用
      地案與地主當面議定價格追認會議紀錄」（附於本院一卷第二一五至二一六頁
      ），並決議「本會全體代表會同鄉公所人員會勘該筆土地後於第十一次臨時會
      （八十六年三月二十一日）議決通過鄉公所與地主以每分地三十五萬元整價購
      ，並請鄉公所依法辦理」，而由被告庚○○做成該追認會議紀錄，查該追認會
      議紀錄之決議事項原即非屬虛構，業如前述，且係由有權召開會議之豐濱鄉代
      表會代表等所為之議決並經有權製作會議紀錄之被告庚○○所製作，稽諸上揭
      所述，被告癸○○等人之行為尚難認為該當於刑法第二百十一條、第二百十三
      條之構成要件，故公訴人此部分之認定，亦屬謬誤。
（六）、本件公訴人認被告等均共同涉犯貪污治罪條例第六條第一項第四款之圖利罪
        嫌，最主要之事證乃係被告己○○等人均明知被告巳○○所有系爭土地乃係
        於八十五年十月五日由巳○○向本院民事執行處以五十萬一千元拍定取得所
        有權，竟於八十六年四月二十四日由被告己○○代表豐濱鄉公所以高達十倍
        之五百二十三萬七千四百元價格向被告巳○○購買系爭土地欲作為豐濱鄉垃
        圾掩埋場預定地使用，且被告均明知系爭土地之採購提案並不合法，竟仍陸
        續簽發公庫支票，使被告巳○○得以順利領取系爭土地之購地款項，圖利被
        告巳○○高達四百七十三萬六千四百元（起訴書計算錯誤，誤載為四百二十
        六萬四千七百四十元），因認被告己○○等人均涉犯上揭圖利罪嫌，而被告
        巳○○雖無公務員身分，亦應依刑法第三十一條第一項規定（起訴書誤載為
        第三十條第一項）論以圖利罪之共同正犯等語。惟查：
  １、按圖利罪之成立，在主觀上，行為人一方面須認識其所為之行為具體違反執行
      職務所應遵守之義務，另一方面須有不法得利之意圖，即意圖藉由違反職務行
      為謀得非法利益。且圖利罪固不以圖利自己為限，要必有為自己或第三人圖取
      「不法利益」之犯意，始克當之，而有無此項犯意，須依證據認定，不得僅以
      公務員所為失當行為之結果，使人獲「不法利益」，即據以推定該公務員自始
      即有圖利他人之犯意，最高法院著有七十八年台上字第一五七一號判決可資遵
      循。換言之，公務員圖利他人罪，須他人所得之利益係不法，始足當之，例如
      公務員使廠商直接獲得免除補稅之義務，或使包商預支依法不能再借用之工程
      款等不法利益是（參見最高法院七十年台上字第一三四八號、七十二年台上字
      第四三六六號判決）。否則若第三人所得利益非屬不法，即無令公務員負圖利
      罪責，例如公務員未經呈准即行代領保管公款，繼又擅權移用於添置學校之紗
      窗等校產，他人（學生）固有得利，然非不法，或因公丁待遇微薄，減用人員
      ，以其之工餉補助費，攤分留用三個公丁，作為增加膳宿補助費，該三個公丁
      固有得利，亦非不法（參見最高法院四十七年台上字第八六五號判決、司法院
      三十六年院解字第三三七二號解釋旨趣）。另貪污治罪條例第六條第一項第四
      款、第五款所規定之圖利罪，為身分犯之一種，若無公務員身分之人與公務員
      共犯該罪時，必該無身分關係者與公務員相聚合，朝同一目標，共同圖私人不
      法利益，始克相當；倘公務員所圖得之不法利益，係取自該無身分關係之人，
      或公務員圖利之對象即為該無身分關係之人，因係處於對向關係，該無身分關
      係者，除涉犯他項罪名外，尚不能遽依公務員圖利罪之共犯論擬。此觀無身分
      關係者，向公務員行賄，而公務員對之圖利時，關於職務上行為賄賂，僅處罰
      公務員；對於違背職務行為賄賂，則就行賄者與受賄者，分設不同之處罰規定
      ，該無身分關係者，均不與該公務員論以共同正犯自明，最高法院八十八年度
      台上字第五七四一號判決要旨亦著有明文。
  ２、經查被告巳○○並非公務員，而為系爭土地之出賣人，本件檢察官認具有公務
      員身分之被告己○○等人所圖利之對象係不具公務員身分之被告巳○○，稽諸
      上述，因被告巳○○與具有公務員身分之被告己○○等人係處於對向關係，尚
      不能遽依公務員圖利罪之共犯論擬，是檢察官認被告巳○○雖非公務員，惟與
      具有公務員身分之被告己○○等人具有共同犯意聯絡及行為分擔，應依刑法第
      三十一條第一項之規定，論以圖利罪之共犯等語，其法律見解殊有違誤。
  ３、被告巳○○確於八十五年十月五日向本院民事執行處以五十萬一千元拍定系爭
      土地而取得所有權，有本院民事執行處不動產權利移轉證書、系爭土地之土地
      登記簿謄本、所有權狀等影本附卷可稽。另被告己○○亦代表豐濱鄉公所於八
      十六年四月二十四日與被告巳○○就系爭土地簽訂買賣契約，約定總價為五百
      二十三萬七千四百元，並由豐濱鄉公所支付公庫支票與被告巳○○受領，而豐
      濱鄉公所亦取得系爭土地之所有權，此等亦有土地買賣契約書、豐濱鄉公所公
      庫支票、土地所有權狀、收據、土地登記簿謄本等影本在卷足憑，堪認被告巳
      ○○確實以五十萬一千元之價格向本院民事執行處拍定系爭土地取得所有權後
      再以五百二十三萬七千四百元轉售與豐濱鄉公所之事實為真實。惟被告己○○
      等人以差額達四百七十三萬六千四百元之價差向被告巳○○購買系爭土地，是
      否該價差即為圖利被告巳○○之金額？且被告巳○○向本院以低價拍定系爭土
      地卻由被告己○○代表豐濱鄉公所高價向其購買，遽認被告己○○等人即有圖
      利被告巳○○之犯意？均值得研究，分述如下：
  、豐濱鄉公所價購系爭土地作為垃圾掩埋場用地，係經豐濱鄉公所多年來經過相
      關權責單位評估及比較參酌且經豐濱鄉村民排斥心理之抗爭結果始定案，系爭
      土地之購得非如一般房地產買賣具有多樣選擇性及價格競爭性，且垃圾衛生掩
      埋場用地係屬於「特定目的事業用地」，而非屬於一般所稱之「房地產」，其
      位置之選擇必須符合各項環境保護及水土保持等相關規定，且須顧及一般民眾
      對於垃圾場之排斥心理，垃圾場用地之取得並非可依廠商之投標或比價處理，
      無法遵循政府採購程序必須符合「競爭機制」之原則，故其並無法以「招標」
      方式來取得垃圾場用地，若以招標方式比價，恐引起無謂之抗爭情事，影響甚
      大，業如前述，是系爭土地之買賣仍有民法「契約自由原則」之適用，不過較
      偏重於經濟學所謂之「不完全競爭市場之買賣」。
  、根據經濟學之原理，價格是需要與供給交互作用所決定，在需要量與供給量因
      應市場情況而調整的過程中，總會使消費者的需要量與廠商的供給量在某一價
      格下趨於相等，這種情況就是「均衡條件」，這個價格就稱為「均衡價格」，
      因此，「均衡價格」也就是指財貨市場中供給與需要相等時，所決定的價格水
      準。市場的價格由買賣雙方共同來決定，以需求供給分別代表買賣雙方對於價
      格與數量的看法，市場需求顯示價格愈高，購買量愈少；價格愈低，購買量愈
      多。而市場供給顯示價格愈高，購買量愈少，價格愈低，購買量愈多。一旦市
      場價格高於均衡價格，表示願意出售的數量要多於購買數量，逼使市場價格趨
      於下跌，相反地，市場價格低於均衡價格時，表示願意出售的數量少於購買數
      量，逼使市場價格趨於上漲，於是供給與需求共同決定了均衡價格與數量；且
      必須注意的是不完全競爭市場之買賣，其廠商均衡條件都是以追求利潤極大化
      為依歸（參見林鐘雄先生著「經濟學」，三民書局經銷，七十七年九月增定版
      第六十三至第六十七頁；林華德先生著「經濟學通典」，三民書局七十八年五
      月出版第六、七頁）。
  、查系爭土地固係被告巳○○以五十萬一千元之價格向本院民事執行處拍定取得
      所有權，且系爭土地於八十五、六年之公告現值為每平方公尺二十三元，即每
      坪約七十元，而八十五年九月二十六日本院所定系爭土地之公告拍賣底價為每
      平方公尺三十三元，即每坪約一０一元，業經本院調閱八十四年度執字第三五
      號、八十五年度執字第一三一八號、八十六年度執字第一０六三號執行案卷查
      明屬實，惟查一般不動產會遭受法院執行處處分拍賣，其主要之原因該不動產
      所有權人欠債，而必須拍賣該不動產來還債，債務人不能以自己的意願決定該
      不動產到底要賣多少價錢，被拍賣之不動產係由執行法院命鑑定人就該不動產
      估定價格，經核定後，為拍賣最低底價（強制執行法第八十條參照），鑑定人
      所鑑定之價額如債權人及債務人均不表示意見時，即為第一次拍賣最低價額，
      如無人投標或出價未達最低價時債權人又不願承受，依強制執行法第九十二條
      規定（第一次減價拍賣未能拍定時之處置）執行法院應酌減拍賣最低底價，酌
      減數額不得逾百分之二十。經拍賣流標幾次後，所拍賣之不動產價格通常就會
      比市價低甚多，因此成為極欲購置不動產之人或尋找新投資管道之民眾，法拍
      房地產即為炙手可熱之對象。本件被告巳○○所拍定之系爭土地，經本院調閱
      執行處上揭案卷查明結果，係經過第五次拍賣始拍定（本次拍賣最低底價已減
      至五十萬元），而系爭土地最初經法院核定之拍賣底價為一百一十七萬元（見
      本院八十四年度執字第三五號執行案卷第九三頁），參諸上述，法院核定不動
      產之拍賣底價一般低於市價甚多，故系爭土地於法院核定底價時之市價應有一
      百三十萬元至一百五十萬元之價值。另查豐濱鄉公所經多年尋覓垃圾場用地且
      先前經過相關權責單位評估結果，認為系爭土地尚足以做為垃圾掩埋場用地，
      而原欲以租賃方式向被告巳○○承租，嗣因被告巳○○反悔不租，被告己○○
      等因豐濱鄉公所多年來之找尋結果好不容易找到系爭土地符合相關權責單位評
      估適宜做為垃圾掩埋場之使用，乃改以價購方式向被告巳○○購買系爭土地，
      此時豐濱鄉公所與巳○○間之買賣契約行為即屬於上述之「不完全競爭市場之
      買賣」，蓋豐濱鄉內能提供作為該鄉垃圾掩埋場之土地經豐濱鄉公所多年尋覓
      結果均未發現適宜者，業如理由四、（一）、１中所述，此時在「需求大於供
  給」之不完全競爭市場買賣中，價格當然會因「奇貨可居」之影響而大為高漲
      ，此觀諸系爭土地之隔鄰土地即豐濱鄉○○段五０三之五地號土地所有權人卯
      ○○曾向被告己○○表示願以每分地高達八十萬元之價格價賣該筆土地與豐濱
      鄉公所，後為豐濱鄉公所以價格太高為由不予考慮，此有委託書一份附卷可稽
      ，並經證人卯○○於本院審理時結證稱「鄉長己○○在購買五０三之四地號土
      地之前，曾經有找過我，要我做一點功德，把我的五０三之五地號土地賣給豐
      濱鄉公所做為垃圾掩埋場之用，我當時跟他說要賣每分地八十萬元，看他們要
      不要買，我這一筆土地很平，有道路可以相通，當然有這個市價，我的土地是
      靠在五０三之四地號土地旁邊，我當時確實有寫委託書要賣每分地八十萬元」
      等語（見本院八十九年十二月二十七日審判筆錄），足見證人卯○○亦知悉豐
      濱鄉公所於需要設置垃圾掩埋場用地孔急之情況下，曾經欲將其所有鄰近系爭
      土地之五０三之五地號土地以每分地八十萬元之價格賣與豐濱鄉公所做為垃圾
      掩埋場之用，豐濱鄉公所在此經濟學原理所稱之「需求大於供給」之不完全競
      爭市場買賣且「需地孔急」之狀況下，經過與卯○○所欲出售價格與巳○○所
      欲出售價格兩相比較，當然選擇較低價之巳○○所有系爭土地為價購之標的，
      並且經過豐濱鄉公所相關人員與豐濱鄉民代表多人於豐濱鄉代表會開會時共同
      再與巳○○就系爭土地殺價還價結果，巳○○終於答應以每分地三十五萬元出
      售，就此系爭土地之買賣過程而言，完全符合上述經濟學原理在不完全競爭買
      賣下價格當然會隨之高漲之理論下而成交，被告巳○○所獲得之利益乃係處於
      不完全競爭之買賣前提下所獲致之利潤，而非被告己○○等人因具體違反執行
      職務所應遵守之義務，而使被告巳○○取得之「不法利益」，觀諸上述圖利罪
      之構成要件，實難遽認被告己○○等人即有圖利巳○○之犯行，是公訴人所認
      定之事證顯然不瞭解經濟學原理及市場供需決定價格高低而為不利於被告己○○等人推測之論述，洵有違誤。
五、綜上所述，被告己○○等人並無檢察官起訴書所載之偽造文書及圖利等行為，再
    經本院依職權調查結果後，亦無其他積極確切之證據足認被告己○○等人涉有本
    件犯行，揆諸首揭規定，自應對被告己○○等人均為無罪之諭知，俾免冤抑。
貳、公訴不受理部分：（被告丑○○部分）
一、按起訴之程序違背規定者，應諭知不受理之判決，刑事訴訟法第三百零三條第一
    款定有明文。而刑事訴訟係對於特定被告之特定犯罪事實所進行之程序，被告在
    刑事訴訟上具有為訴訟主體及訴訟客體之地位，不僅是刑事訴訟之當事人，更為
    訴訟程序之對象。如於檢察官偵查中，被告死亡，依刑事訴訟法第二百五十二條
    第六款之規定，檢察官應為不起訴之處分（職權不起訴），以終結其偵查程序。
    如於法院審理中，被告死亡者，法院始依刑事訴訟法第三百零三條第五款之規定
    為不受理之判決，以終結其訴訟關係。惟於檢察官偵查時，被告已死亡，而檢察
    官疏未查明，未依上述規定為不起訴處分，仍向該管法院起訴者，因檢察官提出
    起訴書於管轄法院產生訴訟繫屬時，該被告早已死亡，訴訟主體業已失其存在，
    訴訟程序之效力並不發生，其起訴程序違背規定至明，此際法院即應依刑法第三
    百零三條第一款規定，判決不受理，始符法意，合先敘明。
二、查本件被告丑○○被訴如起訴書所載之犯罪，惟被告丑○○早於八十八年七月十
    十二日死亡，此有花蓮縣豐濱鄉戶政事務所之丑○○除戶謄本一份在卷足憑，檢
    察官於起訴時（八十八年十一月十八日）竟疏未注意被告丑○○業已死亡，而未
    依刑事訴訟法第二百五十二條第六款為不起訴處分，猶率予起訴，實有可議之處
    。惟查被告丑○○係於偵查中死亡，稽諸上述，其訴訟主體早已失其存在，訴訟
    程序之效力並未發生，檢察官之起訴程序當然違背規定，爰由本院依刑事訴訟法
    第三百零三條第一款規定為不受理之判決，並不經言詞辯論程序為之。
據上論斷，應依刑事訴訟法第三百零一條第一項、第三百零三條第一款、第三百零七
條，判決如主文。
本案經檢察官李子春到庭執行職務
中        華        民        國    九  十    年    一    月    十九    日
                                    臺灣花蓮地方法院刑事庭
                                        法  官  林  國  泰
右正本證明與原本無異。
如對本判決不服，應於送達後十日內，向本院提出上訴狀。（應抄附繕本）
                                        法院書記官
中        華        民        國    九  十    年    二    月  二十一    日


司法院資訊處製作；財團法人民間司法改革基金會備份。
